【裁判字號】    98,交抗,2387
【裁判日期】    981026
【裁判案由】    違反道路交通管理處罰條例
【裁判全文】
臺灣高等法院交通事件裁定            98年度交抗字第2387號
抗  告  人  交通部公路總局新竹區監理所桃園監理站
代  表  人  劉瑞麟
受  處分人  甲○○
上列抗告人因受處分人違反道路交通管理處罰條例案件，不服臺
灣桃園地方法院中華民國98年7 月31日所為裁定（98年度交聲字
第1660號），提起抗告，本院裁定如下：
    主  文
抗告駁回。
    理  由
一、抗告意旨略以：檢察官緩起訴處分，可能對被告之自由或
    財產做出限制，惟並非實質刑事處罰，僅為檢察官做成之行
    政處分。緩起訴之指示與負擔，係檢察官與被告協商，取
    得被告同意後課予被告一定作為或不作為，緩起訴在法理上
    不為刑事處罰，而無行政罰法第26條第1 項一事不二罰規定
    之適用。檢察官於緩起訴處分中附帶命行為人向特定團體
    支付一定金額為緩起訴之條件者，該一定之金額未達道路交
    通管理處罰條例第92條第3 項所定最低罰鍰金額者（依該條
    所授權訂定之違反道路交通管理事件統一裁罰基準及處理細
    則第2 條之附件「統一裁罰基準表」中所定之統一裁罰基準
    而定），仍須補繳不足最低罰鍰之部分，始為適法，此因行
    為人若受有緩起訴處分並已支付一定金額之緩起訴處分金，
    而於期間屆滿經撤銷緩起訴，行政機關再對其處以行政罰，
    須該行政罰之性質與刑事罰有所重疊，始有所謂一事二罰之
    問題。因此必須行政機關所處之行政罰，係與緩起訴處分金
    性質相同之行政罰鍰，尚須其金額與緩起訴處分金亦屬相同
    ，始有一事二罰之可言；易言之，倘行政罰鍰之金額高於緩
    起訴處分金者，該超出之部分，並未與緩起訴處分金相重疊
    ，自無一事二罰，仍得加以裁罰。準此，行為人於支付一定
    金額之緩起訴處分金後，再受到行政罰鍰之處分，若緩起訴
    處分金之金額低於行政罰鍰之法定最低額時，其不足之部分
    行為人仍補繳，法院僅得就與緩起訴處分金之金額重疊之部
    分予以撤銷，並為不罰之諭知。爰提起抗告，請將原裁定撤
    銷罰鍰部分撤銷，自為裁定罰鍰3 萬9500元。
二、原裁定略以：
  (一)原處分意旨略以：受處分人甲○○於民國97年8 月20日凌晨
    1 時7 分許，駕駛車牌號碼6987-QP 號自用小客車，行經桃
    園縣龜山鄉○○路○ 段675 號前，為警攔停並測得其吐氣所
    含酒精濃度為每公升0.70毫克，經當場舉發並填掣舉發違反
    道路交通管理事件通知單，移送原處分機關處理。原處分機
    關於98年6 月26日依道路交通管理處罰條例第35條第1 項第
    1 款及違反道路交通管理事件統一裁罰基準及處理細則第43
    、44、67條規定，以桃監裁罰字第裁52- DB0000000 號違反
    道路交通管理事件裁決書，認定受處分人「汽車駕駛人酒精
    濃度超過規定標準（0.55以上）」而裁處罰鍰新臺幣49,500
    元，吊扣駕駛執照12個月並應接受道路交通安全講習等語。
  (二)異議意旨略以：坦承有酒駕違規事實，然該違規事實業經臺
    灣桃園地方法院檢察署檢察官於97年8 月22日以97年度速偵
    字第3447號諭知緩起訴處分，緩起訴期間為1 年，並應於緩
    起訴處分確定後6 個月內，向國庫支付1 萬元。異議人已依
    前述緩起訴意旨向國庫繳款1 萬元。本案既已由刑事法律先
    處罰異議人，則伊既受處罰完畢，應依行政罰法第26條之規
    定，自不應再以道路交通管理處罰條例之行政處罰來處罰異
    議人，即屬一案兩罰之違誤，為此提起異議請為撤銷原處分
    等語。
  (三)經查：
    異議人甲○○於上開時、地，經警攔停測試吐氣所含酒精
      濃度每公升達0.70毫克等情，為其所是認，復有臺灣桃園
      地方法院檢察署檢察官97年度速偵字第3447號緩起訴處分
      書在卷可稽，足認異議人確違規事實明確，堪予認定。
    行政罰法第26條規定：「一行為同時觸犯刑事法律及違反
      行政法上義務規定者，依刑事法律處罰之。但其行為應處
      以其他種類行政罰或得沒入之物而未經法院宣告沒收者，
      亦得裁處之。前項行為如經不起訴處分或為無罪、免訴、
      不受理、不付審理之裁判確定者，得依違反行政法上義務
      規定裁處之。」；又「其他種類行政罰」，係指違反行政
      法上之義務而應受裁罰性之不利處分，依行政罰法第2 條
      規定，包括吊扣證照之處分。而探究上開規定之立法目的
      ，一行為同時觸犯刑事法律及違反行政法上義務規定時，
      由於刑罰與行政罰同屬對於不法行為之制裁，而刑罰之懲
      罰作用較強，故依刑事法律處罰即足資警惕時，並無一事
      二罰再處行政罰之必要，且刑事法律處罰，由司法機關依
      法定程序為之，較符合正當法律秩序，應予優先適用；惟
      罰鍰以外之沒入或其他種類行政罰，因兼具維護公共秩序
      之作用，為達行政目的，行政機關得併予裁處。是汽車駕
      駛人經測試檢定酒精濃度超過規定標準之行為，如同時涉
      犯刑法第185 條之3 之公共危險罪嫌，依上開行政罰法第
      26 條 第1 項規定，道路交通主管處罰機關除得依該條項
      但書規定處以其他種類行政罰（例如吊扣駕駛執照）外，
      應由管轄之地方法院檢察署依刑事案件程序處理，嗣後如
      無行政罰法第26條第2 項所規定之經不起訴處分或為無罪
      、免訴、不受理、不付審理之裁判確定等事由，即不得依
      道路交通管理處罰條例第35條第1 項第1 款規定裁處行為
      人罰鍰之行政罰。
    觸犯刑事法律之犯罪行為，除得經檢察官之起訴，並由法
      院審理後，為有罪科刑、無罪、免訴、不受理、不付審理
      之裁判外，如檢察官認該行為所涉為死刑、無期徒刑或最
      輕本刑3 年以上有期徒刑以外之罪，於參酌刑法第57條所
      列事項及公共利益之維護，認以緩起訴為適當者，得定1
      年以上3 年以下之緩起訴期間為緩起訴處分（刑事訴訟法
      第253 條之1 ）。就要件言，緩起訴基本上係認被告有犯
      罪嫌疑，而暫緩起訴，並得課被告予一定之負擔或指示（
      同法第253 條之2 第1 項），此與不起訴處分係因犯罪嫌
      疑不足或其他原因（同法第252 條、第253 條），且不得
      附條件或負擔，顯有不同，可知緩起訴處分是一種刑事處
      罰。又經檢察官為「緩起訴」處分者，於「緩起訴」之猶
      豫期間內，檢察官可對其持續觀察，若認其顯無反省警惕
      之情或根本欠缺反省警惕之能力（即符合刑事訴訟法第25
      3 條之3 第1 項所列3 款情形）者，得依職權或依告訴人
      之聲請，將「緩起訴」處分撤銷，並依法追訴。亦即在緩
      起訴處分之猶豫期間內，刑事訴追程序仍未終局確定，此
      與不起訴處分確定後，刑事訴追程序終結，檢察官原則上
      不得就同一行為再行起訴之法律效果迥異。而上開行政罰
      法第26條第2 項既未明列「緩起訴處分」，本不宜擴張解
      釋，且緩起訴處分性質上亦與不起訴處分不同，自無適用
      行政罰法第26條第2 項規定之餘地。從而，經檢察官為緩
      起訴處分之行為，如同時違反行政法上義務之規定，因已
      有刑事處罰，此時行政機關若另行依法行政裁罰，無異一
      罪二罰，此尤以緩起訴處分係命被告提供義務勞務，而非
      命給付金錢，因無比較基準，即不生道路交通管理處罰條
      例第35條第8 項補繳罰金不足最低罰鍰之差額問題。故如
      認行為人依緩起訴處分所為公益捐款低於最低罰鍰金額時
      ，尚須補繳差額，將造成行為人是否會再被監理機關裁罰
      ，會因為緩起訴處分所附加之負擔係義務勞務或捐款而有
      所不同。因此參酌行政罰法第26條之立法意旨，違反行政
      法上義務之行為，若同時亦經檢察官另為緩起訴處分時，
      行政機關應不得就同一行為，再為與刑罰相類之罰鍰處分
      。
    本件異議人因同一事實，業經臺灣桃園地方法院檢察署檢
      察官於97年8 月22日以97年度速偵字第3447號為緩起訴處
      分，其緩起訴期間為1 年，異議人並同意於緩起訴處分確
      定後6 個月內，向國庫支付1 萬元，而該處分於97年9 月
      19日確定，異議人並於97年11月4 日匯款1 萬元至國庫等
      情，有上開刑事偵查案件緩起訴處分書、臺灣桃園地方法
      院檢察署檢察官自行收納款項收據附卷可稽。是異議人已
      依檢察官命令繳納1 萬元予國庫，此固非刑法所定刑罰之
      種類，然已對異議人名譽、心理產生相當制約並影響被告
      之財產等權益，亦應可實質該當行政罰法第26條第1 項「
      依刑事法律」之處罰。是原處分機關依道路交通管理處罰
      條例第35條第1 項第1 款規定，對異議人上開酒後駕車之
      違規行為予以裁罰時，除其行為應處以其他種類行政罰即
      吊扣駕駛執照12個月、施以道路交通安全講習部分仍得予
      以裁處外，就異議人違反行政法上義務而受罰鍰49,500元
      部分，依行政罰法第26條第1 項前段規定，即應依刑事法
      律處罰之，不得再依上開道路交通管理處罰條例等規定裁
      罰之。
    綜上，原處分機關依道路交通管理處罰條例第35條第1項
      第1款規定，裁處吊扣異議人駕駛執照12個月、施以道路
      交通安全講習之其他種類行政裁罰部分，於法並無不合（
      異議人就此部分並未聲明異議）。然原處分裁處異議人罰
      鍰49,500元之行政裁罰部分，尚有未恰，異議人此部分之
      異議，為有理由，因而撤銷該部分之原處分，並諭知不罰
      。
三、原審以原處分機關罰鍰之裁處，有違一事不二罰之規定，而
    予撤銷，改諭知此部分不罰，核無不合。按類此事件，行政
    機關不得對同一行為再課以行政罰鍰。不罰之理由有認為緩
    起訴處分並附條件為捐款命令是刑事處分；有認為因未經法
    院裁判所為之處罰非刑事處分，但捐款行為具行政罰鍰的性
    質，故行政機關不得再就同一行為課以行政罰鍰（本院暨所
    屬法院96年法律座談會刑事類提案第36號決議意旨參照）。
    是緩起訴之附帶負擔，已對人民財產權產生制約，於理論上
    ，雖有刑事處分或行政罰鍰之爭，然無論何者，同一事件，
    均不得再予裁罰。因此，縱如抗告意旨所指緩起訴非刑罰，
    然緩起訴之附帶負擔，當具行政罰性質，原處分機關自不得
    重複裁罰。從而，抗告意旨認可再行裁罰，難認有理由，應
    予駁回。
四、據上論結，應依道路交通案件處理辦法第26條，刑事訴訟法
    第412條，裁定如主文。
中    華    民    國    98    年    10    月    26    日
                  刑事第十庭審判長法  官  楊炳禎
                                  法  官  陳春秋
                                  法  官  黃斯偉
以上正本證明與原本無異。
不得再抗告。
                                  書記官  王宜玲
中    華    民    國    98    年    10    月    27    日


司法院資訊處製作；財團法人民間司法改革基金會備份。
